臺灣高雄地方法院刑事判決　　　　　　　100年度易字第575號
公　訴　人　臺灣高雄地方法院檢察署檢察官
被　　　告　方宗華
上列被告因竊盜等案件，經檢察官聲請簡易判決處刑（99年度偵
字第33504 號），本院認不應以簡易判決處刑，改依通常程序審
理，並判決如下：
    主  文
方宗華犯踰越安全設備、夜間侵入住宅竊盜罪，累犯，處有期徒
刑貳年。又犯侵入住宅罪，累犯，處有期徒刑肆月。應執行有期
徒刑貳年貳月。
    事  實
一、方宗華前因強盜案件，經臺灣高等法院高雄分院以92年度上
    更一字第152 號判決處以有期徒刑3 年；另犯搶奪罪，經本
    院以90年度訴字第412 號判決處以有期徒刑1 年2 月；又因
    公共危險、加重竊盜案件，經臺灣高等法院高雄分院以90年
    度交上易字第173 號判決分別處以有期徒刑5 月、2 年4 月
    ，及令入勞動場所強制工作3 年，上開搶奪、公共危險2 罪
    ，嗣經裁定減刑為有期徒刑7 月、2 月15日，並與不得減刑
    之強盜、加重竊盜罪合併定應執行刑為有期徒刑5 年6 月確
    定，於民國98年9 月16日假釋出監並付保護管束，迄99年2
    月16日保護管束期滿，假釋未經撤銷視為執行完畢。詎其猶
    不知悔改，竟於下列時、地，為下列犯行：
  (一)方宗華意圖為自己不法所有，基於竊盜之犯意，於99年10月
    18日凌晨3 時許，攀爬康劉玉意位於高雄市○鎮區○○街
    241 號住處之隔鄰房屋正在翻修施工鷹架，沿鷹架爬上4 樓
    ，跨越至康劉玉意之住處4 樓陽台，並徒手打開陽台門口上
    方、未上鎖氣窗之安全設備，踰越該窗口侵入住宅後，由相
    通樓梯下至該住處1 樓、康劉玉意經營「真源商行」內，竊
    取櫃檯內之七星牌香菸10包、現金新臺幣（下同）2,200 元
    ，得手後回到該住處4 樓，打開陽台之門再沿隔鄰鷹架爬下
    逃逸。
  (二)方宗華基於侵入住宅之犯意，於99年10月20日凌晨2 時30分
    許，徒手攀爬黃豫昌（原聲請書誤載為黃裕昌，應予更正）
    位於高雄市○鎮區○○街19號2 樓住處之隔鄰廢棄傾倒房屋
    之牆壁，沿牆壁爬上2 樓，無故跨越至黃豫昌之住處2 樓陽
    台用以與相鄰建物區隔而具有防盜功能之鐵欄杆內，適其甫
    進入該住宅陽台，尚未及著手搜尋財物，即遭黃豫昌之妻陳
    蓮珠發現並高喊呼叫，方宗華旋自該住宅陽台鐵欄杆翻越縱
    身跳下而逃離。嗣經黃豫昌報警處理，為警循線於同日3 時
    許，在高雄市○鎮區○○街與瑞日街口查獲方宗華，當場在
    其騎乘車牌號碼562-QGT 輕型機車置物箱內扣得上開七星牌
    香菸5 包（業經被害人康劉玉意領回）。
二、案經康劉玉意、黃豫昌訴由高雄市政府警察局前鎮分局報請
    臺灣高雄地方法院檢察署檢察官偵查起訴。
    理  由
一、證據能力部分：
    按被告以外之人於審判外之陳述，雖不符刑事訴訟法第159
    條之1 至第159 條之4 之規定，而經當事人於審判程序同意
    作為證據，法院審酌該言詞陳述或書面陳述作成時之情況，
    認為適當者，亦得為證據，刑事訴訟法第159 條之5 第1 項
    定有明文。本件檢察官、被告於本院審判程序時，就本判決
    所引用審判外之言詞或書面陳述，均明示同意有證據能力，
    本院審酌該具有傳聞證據性質之證據，其取得過程並無瑕疵
    ，與待證事實具有關聯性，證明力非明顯過低，以之作為證
    據係屬適當，認俱得為證據。
二、認定犯罪事實所憑之證據及理由：
    訊據被告對於上揭犯罪事實均坦承不諱，核與證人康劉玉意
    、黃豫昌、陳蓮珠分別於警詢、本院審理時之證述大致相符
    （警卷第4-5 頁、本院卷第23-25 頁），復有高雄市政府警
    察局前鎮分局扣押筆錄、扣押物品目錄表、贓物認領保管單
    各1 份、監視錄影翻拍照片4 張、現場照片16張，以及本院
    刑事案件電話紀錄表1 紙附卷可稽（警卷第6-9 頁、第11頁
    、第16-20 頁、本院審易字卷第25頁）。是依前開卷附之各
    項文書、證物等補強證據，已足資擔保被告上開任意性自白
    之真實性。本件事證明確，被告前揭犯行堪予認定，應依法
    論科。
三、新舊法比較：
    本件被告行為後，刑法第321 條第1 項業於100 年1 月26日
    修正公布，並於同年月28日生效施行。按行為後法律有變更
    者，適用行為時之法律，但行為後之法律有利於行為人者，
    適用最有利於行為人之法律，刑法第2 條第1 項定有明文。
    查修正前刑法第321 條第1 項規定：「犯竊盜罪而有左列情
    形之一者，處6 月以上、5 年以下有期徒刑：一、於夜間侵
    入住宅或有人居住之建築物、船艦或隱匿其內而犯之者。二
    、毀越門扇、牆垣或其他安全設備而犯之者。三、攜帶兇器
    而犯之者。四、結夥三人以上而犯之者。五、乘火災、水災
    或其他災害之際而犯之者。六、在車站或埠頭而犯之者」；
    修正後刑法第321 條第1 項則規定：「犯竊盜罪而有下列情
    形之一者，處6 月以上、5 年以下有期徒刑，得併科新臺幣
    10萬元以下罰金：一、侵入住宅或有人居住之建築物、船艦
    或隱匿其內而犯之者。二、毀越門扇、牆垣或其他安全設備
    而犯之者。三、攜帶兇器而犯之者。四、結夥三人以上而犯
    之者。五、乘火災、水災或其他災害之際而犯之者。六、在
    車站、埠頭、航空站或其他供水、陸、空公眾運輸之舟、車
    、航空機內而犯之者」，經比較新舊法之規定，新法法定刑
    除增加「得併科10萬元以下罰金」之罰金刑外，並刪除原第
    1 款「於夜間」之要件，且就第6 款增加「航空站、其他供
    水、陸、空公眾運輸之舟、車、航空機內」之要件，核均屬
    加重刑罰或擴大加重竊盜構成要件之涵攝範圍，是修正後刑
    法第321 條第1 項之規定並未較有利於行為人，自應適用修
    正前刑法第321 條第1 項之規定。
四、按刑法第321 條第1 項第1 款之規定，竊盜因夜間侵入而加
    重其刑者，以其於侵害財產監督權外，兼妨害家宅之安寧而
    設，而所謂住宅乃指人類日常居住之場所；且踰越門扇入室
    行竊，其越入行為即屬侵入住宅，已結合於所犯加重竊盜之
    罪質中，不另論以侵入住宅罪（參最高法院25年上字第6203
    號、27年上字第1887號、76年台上字第2972號判例、95年台
    上字第5288號判決意旨）。刑法第321 條第1 項第2 款所謂
    毀越門扇牆垣，係指毀損或超越及踰越門扇牆垣而言，與啟
    門入室者有別；另所謂其他安全設備，係指門扇牆垣以外之
    防閑設備而言，而窗戶具有防閑作用，非其家由此進出之門
    ，自屬該條款所定之其他安全設備（最高法院52年度台上字
    第711 號裁判、45年台上字第1443號判例意旨參照）。又同
    一竊盜行為同時具備刑法第321 條第1 項所列數款加重條件
    時，係屬實質上之一罪（最高法院69年台上字第3945號判例
    、最高法院76年台上字第3291號判決意旨參照）。上開事實
    欄一、(一)所載，氣窗係為流通室內空氣，本有防止竊盜作用
    ，依社會通常觀念係具有防盜之功能而屬安全設備無疑，被
    告踰越安全設備之氣窗而於夜間侵入告訴人康劉玉意住宅內
    1 樓「真源商行」行竊，亦據告訴人表示其平日居住在商行
    上2 樓，且3 樓為其子、媳返家休息之處等語明確，有前揭
    本院刑事案件電話紀錄表可佐，參以，被告供陳其從4 樓未
    關氣窗進入後直接到1 樓櫃檯翻找財物等語（警卷第3 頁）
    ，是該商行與告訴人居住之處以樓梯相通、未另設門鎖或出
    入通道，且被告行竊沿樓梯往返告訴日常人生活起居使用之
    樓層，則被告確有加重竊盜之事由已明。核被告就事實欄一
    、(一)所為，係犯修正前刑法第321 條第1 項第1 款、第2 款
    之踰越安全設備、於夜間侵入住宅竊盜罪。聲請簡易判決處
    刑意旨認被告上開行為係犯刑法第320 條第1 項之普通竊盜
    罪，容有誤會，惟基於訴追之基本社會事實同一，本院自應
    加以審理，並變更起訴法條，且被告侵入住宅犯行，業於刑
    法第321 條第1 項第1 款之夜間侵入住宅竊盜罪中予以包括
    地評價，僅論以該款之加重竊盜罪，而不另論罪，附此敘明
    。又按陽台屬建築物內部供人日常生活起居作息之處所，自
    應認仍為住宅之一部分，故核被告就事實欄一、(二)所為，係
    犯刑法第306 條第1 項之無故侵入住宅罪。被告上開加重竊
    盜、侵入住宅犯行，犯意各別，行為互殊，應予分論併罰。
    被告有事實欄所載之前科紀錄，甫於99年2 月16日保護管束
    期滿，假釋未經撤銷視為執行完畢乙節，有臺灣高等法院被
    告前案紀錄表1 份在卷可查，其受有期徒刑之執行完畢後，
    5 年以內故意再犯本件有期徒刑以上之2 罪，為累犯，均應
    依刑法第47條第1 項規定，加重其刑。爰審酌被告曾有強盜
    、搶奪、竊盜案前科，其於90年間所為夜間侵入住宅、踰越
    安全設備之加重竊盜犯行，竊得自小客車價值約40萬元，經
    臺灣高等法院高雄分院以90年度交上易字第173 號判決處以
    有期徒刑2 年4 月，及令入勞動場所強制工作3 年等情，有
    上揭前案紀錄表、上開判決附卷可參，竟仍不知悔改，不思
    以己力正當謀生，猶圖不勞而獲，恣意踰越安全設備、於夜
    間侵入他人住宅行竊，對被害人康劉玉意之居住安全及財產
    造成威脅，實不宜寬貸，復無故侵入他人住宅陽台，雖尚未
    及著手搜尋財物而不另成立竊盜罪（詳下述），然其侵入住
    宅陽台已妨害被害人黃豫昌之居住安全，惟念其犯後坦承犯
    行，所竊取之部分財物（七星牌香菸5 包）業已歸還予被害
    人康劉玉意，並經被害人黃豫昌於本院審理時表示因無財物
    損失，若被告改過，可以原諒他等語，有本院審判筆錄1 份
    可按（本院卷第28頁），暨斟酌其犯罪動機、目的、手段、
    學歷為國中畢業、職業為工、竊得財物價值約為2,950 元（
    警卷第5 頁）以及生活狀況等一切情狀（見警詢筆錄受詢問
    人欄），分別量處如主文所示之刑，並定其應執行之刑，以
    資儆懲。
五、至起訴意旨雖以被告前有犯罪前科，再為本件竊盜犯行，顯
    有犯罪習慣等情，而認被告應令入勞動場所強制工作，以資
    矯治等語，固非無見。惟按保安處分係針對受處分人將來之
    危險性所為之處置，以達教化、治療之目的，為刑罰之補充
    制度。我國現行刑法採刑罰與保安處分雙軌制，係在維持行
    為責任之刑罰原則下，為協助行為人再社會化之功能，以及
    改善行為人潛在之危險性格，期能達成根治犯罪原因、預防
    犯罪之特別目的。是保安處分中之強制工作，旨在對嚴重職
    業性或習慣性犯罪及欠缺正確工作觀念或無正常工作因而犯
    罪者，強制其從事勞動，學習一技之長及正確之謀生觀念，
    使其日後重返社會，能適應社會生活。刑法第90條第1 項規
    定：有犯罪之習慣或因遊蕩或懶惰成習而犯罪者，得於刑之
    執行完畢或赦免後，令入勞動場所，強制工作。即係本於保
    安處分應受比例原則之規範，使保安處分之宣告，與行為人
    所為行為之嚴重性、行為人所表現之危險性及對於行為人未
    來行為之期待性相當之意旨而制定，而由法院審酌其行為之
    常習性、嚴重性、危險性及對未來行為之期待性，依比例原
    則決定應否令入勞動處所強制工作，以達預防之目的（最高
    法院96年度臺上字第3586號判決意旨可資參照）。又刑法第
    90條第1 項所稱之「有犯罪習慣」，係與「有犯罪前案紀錄
    」不同，而是指犯罪已成為其日常之慣性行為（最高法院73
    年度台上字第981 號判決參照）。查被告於90年前，因強盜
    、搶奪、竊盜案件，經法院判處徒刑，並令入勞動場所強制
    工作，甫於98年9 月16日假釋出監付保護管束，有前揭臺灣
    高等法院被告前案紀錄表可按，或可謂其素行不佳，惟迄被
    告於99年10月間為本案竊盜犯行期間，並無其他犯行，且其
    出獄後，從事臨時工等情，認被告係因一時經濟不佳，始起
    意而為竊盜犯行，尚與以犯罪成為日常習慣之情形不同，是
    徒憑被告前案紀錄，難謂被告即顯有犯竊盜罪之習慣，爰不
    為強制工作之諭知，附此敘明。
六、不另為無罪諭知：
  (一)公訴意旨略以：被告方宗華於99年10月20日2 時30分許，未
    經黃豫昌同意，擅自侵入高雄市○鎮區○○街19號2 樓（侵
    入住宅部分，詳前述），正欲搜尋財物之際，為黃裕昌察覺
    而報警，因認被告涉犯刑法竊盜未遂罪嫌等情。
  (二)按犯罪事實應依證據認定之，無證據不得認定犯罪事實；不
    能證明被告犯罪者，應諭知無罪之判決，刑事訴訟法第154
    條第2 項、第301 第1 項分別定有明文。認定犯罪事實所憑
    之證據，雖不以直接證據為限，間接證據亦包括在內，然而
    無論直接或間接證據，其為訴訟上之證明，須達於通常一般
    之人均不致有所懷疑，而得確信其為真實之程度者，始得據
    為有罪之認定，最高法院76年臺上字第4986號判例意旨可資
    參照。又檢察官對於起訴之犯罪事實，應負提出證據及說服
    之實質舉證責任，倘其所提出之證據，不足為被告有罪之積
    極證明，或其指出證明之方法，無從說服法院以形成被告有
    罪之心證，基於無罪推定之原則，自應為被告無罪判決之諭
    知，最高法院92年臺上字第128 號判例論述綦詳。
  (三)復按預備行為與未遂犯之區別，以已、未著手於犯罪之實行
    為標準，所謂著手，即指犯人對於犯罪構成事實開始實行而
    言，而刑法第321 條第1 項各款所列情形，乃竊盜之加重要
    件，行為人是否構成該條項之犯罪，仍應視行為人已否著手
    實施同法第320 條之竊盜行為而定，而竊盜行為之著手，係
    以已否開始財物之搜尋為要件，若行為人僅著手於刑法第
    321 條第1 項各款所列之加重要件行為，而尚未為竊盜行為
    之著手者，仍不能以該條竊盜罪之未遂犯論科，最高法院94
    年度臺上字第6989號、85年度臺非字第116 號判決意旨可資
    參照。
  (四)訊據被告固不否認其意圖為自己不法之所有，基於竊盜之犯
    意，於99年10月20日2 時30分許，未經黃豫昌同意，擅自侵
    入高雄市○鎮區○○街19號2 樓陽台之事實，惟辯稱其甫踏
    入陽台即遭黃豫昌之妻陳蓮珠發現，旋自陽台鐵欄杆翻越縱
    身跳下而逃離。故茲應審究者，乃被告客觀上是否已開始搜
    尋前開地點之財物，而著手於竊盜行為之實行。經查：證人
    黃豫昌於警詢、審理中證稱：我太太於99年10月20日凌晨2
    時30分許發現有1 名男子蹲在住家2 樓陽台外面，就馬上逃
    走，該名歹徒是平頭、只穿1 件內褲，我住家門窗沒有遭破
    壞、沒有財物損失，我住家2 樓陽台進去第1 間是佛聽、後
    面是房間，佛廳神明有金牌，玻璃門沒有破壞，只有我太太
    看到被告，我是根據我太太所講的樣子去找被告，後來我們
    就報警等語（警卷第4 頁、本院卷第23頁）；以及證人陳蓮
    珠於審理時證稱：當天我看到被告空著上半身蹲在陽台外面
    ，我沒有注意被告的目光視線，我看到被告就馬上打開落地
    窗，喊說做什麼、抓小偷，被告就跑了，落地窗有2 層，外
    面是紗門、裡面是半透明玻璃門，因為佛廳裡面有點燈，所
    以我看得到被告，但沒有很清楚看到被告的臉等語（本院卷
    第24頁）。是依上開證人所述，經核與被告前揭所辯其在陽
    台遭證人陳蓮珠發現，旋翻越鐵欄杆跳下逃離等情大致相符
    。且依上開證人所述住宅2 樓陽台之落地窗並未有遭破壞或
    打開之痕跡，亦無從推認被告自陽台落地窗外已開始搜尋財
    物，雖依被告主觀上犯罪階段計畫，攀爬至該址2 樓陽台之
    行為，僅係對居住安全產生直接之危害，然尚不足認其行為
    與侵犯他人財物之行為有直接密切關係，故縱被告主觀上有
    入內行竊之犯意，然其客觀上既尚未開始搜尋財物，自無從
    遽以竊盜未遂罪相繩。
  (五)從而，本件公訴人所舉前開證據，尚不足使本院達於通常一
    般之人均不致有所懷疑，而得確信被告有此部分著手竊盜犯
    行，致使無從形成有罪之確信，則依罪證有疑利於被告之證
    據法則，即不得遽為不利被告之認定。此外，本院復查卷內
    並無其他積極證據足認被告有公訴人所指之上述犯行，揆諸
    首揭說明，本應為被告此部分犯行為無罪之諭知，惟公訴意
    旨認此部分倘成立犯罪，與上開論罪科刑之侵入住宅部分（
    事實欄一、(二)），具有裁判上一罪（想像競合犯）之關係，
    爰不另為無罪之諭知。
據上論斷，應依刑事訴訟法第299 條第1 項前段、第300 條，刑
法第2 條第1 項但書，（100 年1 月）修正前刑法第321 條第1
項第1 、2 款，刑法第306 條第1 項、第47條第1 項、第51條第
5款 ，刑法施行法第1 條之1 ，判決如主文。
本案經檢察官賴寶合到庭執行職務。
中    華    民    國  100     年    6     月    20    日
                  刑事第十二庭    法  官  王品惠
以上正本證明與原本無異。
如不服本判決應於收受判決後10日內向本院提出上訴書狀，並應
敘述具體理由。其未敘述上訴理由者，應於上訴期間屆滿後20日
內向本院補提理由書(均須按他造當事人之人數附繕本)「切勿逕
送上級法院」。
中    華    民    國  100     年    6     月    20    日
                                  書記官  李文廣
附錄本案論罪法條：
修正前刑法第321 條
犯竊盜罪而有左列情形之一者，處6 月以上、5 年以下有期徒刑
：
一  於夜間侵入住宅或有人居住之建築物、船艦或隱匿其內而犯
    之者。
二  毀越門扇、牆垣或其他安全設備而犯之者。
三  攜帶兇器而犯之者。
四  結夥三人以上而犯之者。
五  乘火災、水災或其他災害之際而犯之者。
六  在車站或埠頭而犯之者。
前項之未遂犯罰之。